【裁判字號】    99,消債聲,63
【裁判日期】    990930
【裁判案由】    免責
【裁判全文】
臺灣桃園地方法院民事裁定            99年度消債聲字第63號
聲  請  人
即  債務人  甲○○
上列當事人因消費者債務清理事件聲請更生，經本院裁定開始清
算程序並同時終止清算程序確定後聲請免責，本院裁定如下：
    主  文
債務人甲○○不免責。
    理  由
一、按法院裁定開始清算程序後，債務人有薪資、執行業務所得
    或其他固定收入，而普通債權人之分配總額低於債務人聲請
    清算前2 年間，可處分所得扣除自己及依法應受其扶養者所
    必要生活費用之數額者，法院應為不免責之裁定。但債務人
    證明經普通債權人全體同意者，不在此限；又債務人有因浪
    費、賭博或其他投機行為，致財產顯然減少或負擔過重之債
    務，而生開始清算之原因者，法院應為不免責之裁定。但債
    務人證明經普通債權人全體同意者，不在此限。消費者債務
    清理條例第133 條、第134 條第4 款分別定有明文。又按法
    院裁定開始更生程序後，債務人免責前，法院裁定開始清算
    程序，其已進行之更生程序，適於清算程序者，作為清算程
    序之一部；其更生聲請視為清算聲請。消費者債務清理條例
    第78條第1 項定有明文。由其文義可知，在適於清算程序之
    情形下，清算程序之始點，得提前至裁定開始更生時。為貫
    徹消費者債務清理條例第133 條避免債務人濫用清算程序以
    獲免責，並敦促有清償能力者，利用薪資等固定收入清償債
    務而受免責，以保障債權人可受最低清償之立法目的，自應
    將清算價值保障原則擴及至更生轉換清算程序後，應否為不
    免責裁定之情形。是於債務人有謀生能力，而於法院裁定開
    始更生後，暫時性地無固定收入之情形，應認債務人有以固
    定收入清償達消費者債務清理條例第141 條所定數額之債務
    而受免責之可能，法院仍應進行消費者債務清理條例第133
    條應否為不免責裁定之審查，以貫徹消費者債務清理條例妥
    適調整債務人與債權人及其他利害關係人之權利義務關係之
    立法目的（臺灣高等法院暨所屬法院98年法律座談會民事類
    提案第40號之研討結論可參）。
二、經查：
(一)、本件聲請人即債務人甲○○前於民國97年9 月18日向臺灣板
    橋地方法院聲請更生，經移送本院後，以本院97年度消債更
    字第1030號裁定准予開始更生程序，並以98年度司執消債更
    字第240 號進行更生程序，後因符合消費者債務清理條例第
    61條規定，乃於程序上改分清算事件，且因聲請人之財產不
    敷清算程序之費用，經本院以99年度消債清字第95號裁定准
    予開始並同時終止清算程序等情，業據本院調閱上開卷宗查
    核無訛。
(二)、依聲請人98年度各類所得扣繳暨免扣繳憑單記載，聲請人98
    年度總收入為新台幣（下同）445,650 元（見本院98年度司
    執消債更字第24 0號卷第171 頁），堪認本件於法院裁定開
    始清算程序後，聲請人仍有薪資收入，且由於聲請人之收入
    來源僅為上述每月工作所得，堪認聲請人之財產不敷清算程
    序費用而經裁定同時終止清算程序，故普通債權人於此清算
    程序中並未獲得任何分配。惟聲請人聲請更生前2 年間即自
    95年9 月18日起至97年9 月17日止，可處分所得合計約為1,
    056,788 元（計算式95年年收398,650 元÷12月×3 ＋96年
    年收55 4,600元＋97年年收536,700 元÷12月×9 ＝1,056,
    788 元），有其提出之95、96年度綜合所得稅各類所得資料
    清單及本院依職權調閱其97年度稅務電子閘門財產所得調件
    明細表可佐（見台灣板橋地方法院97年度消債更字第1540號
    卷第8 、9 頁、本院97年度消債更字第1030號卷第329 頁）
    ，縱使扣除聲請人所自陳2 年間自己及依法應受其扶養者必
    要生活費用564,000 元後（見本院98年度司執消債更字第24
    0 號卷第174 頁財產及收入狀況報告書聲請人所陳報之數額
    ），尚有餘額492,788 元。因普通債權人未獲任何分配，是
    以普通債權人分配總額顯然低於聲請人聲請更生前2 年間可
    處分所得扣除自己及依法應受其扶養者所必要生活費用之數
    額，從而應認有消費者債務清理條例第133 條所規定應不免
    責之情事。
(三)、又依各債權銀行所提出聲請人歷史消費明細以觀，聲請人在
    明知自己經濟情況不佳之情況下，竟未量入為出，節儉過日
    ，仍向銀行大量、多次、小額貸款，並為顯已逾越己身能力
    甚或較一般有正常收入者均為豐厚之消費行為，茲舉例分述
    如下：
１、據債權人華南商業銀行股份有限公司提出聲請人之信用卡消
    費明細所示，聲請人於94年6 月13日開始分24期共預借現金
    150,000 元（見本院98年度司執消債更字第240 號卷第207
    至208 頁）。
２、據債權人永豐商業銀行股份有限公司提出之消費明細所示，
    聲請人於93年5 月31日共預借現金95,000元、94年8 月12日
    預借現金20,000元、94年9 月10日預借現金10,000元、94年
    11月共預借現金40,000元（見本院98年度司執消債更字第24
    0 號卷第221 至222 頁）。
３、據債權人國泰世華銀行股份有限公司提出之歷史消費明細表
    所示，聲請人於93年3 月16日開始分20期共預借現金240,00
    0 元、95年1 月16日開始分7 次共預借現金81,000元（見本
    院97年度消債更字第1030號卷第62頁）。
４、據債權人兆豐國際商業銀行股份有限公司提出之交易暨繳款
    歷史明細表所示，聲請人於92年1 月6 日開始分10期共預借
    現金50,000元、92年6 月20日開始分10期共預借現金60,000
    元、93年1 月13日開始分10期共預借現金60,000元、94年2
    月5 日開始分10期共預借現金80,000元（見本院97年度消債
    更字第1030號卷第80至112 頁）。
５、據債權人香港商香港上海匯豐銀行股份有限公司提出之信用
    卡消費明細表所示，聲請人於94年7 月20日申請代償他家銀
    行債權共140,000 元（見本院97年度消債更字第1030號卷第
    149 頁）。
６、據債權人聯邦商業銀行股份有限公司提出之信用卡歷史帳單
    明細資料所示，聲請人於90年10月分期預借現金共20,000元
    、91年2 月7 日開始分期購買三頻手機共25,000元、91年3
    月分期預借現金共30,000元、91年11月分期預借現金共50,0
    00元、92年1 月9 日開始分期訂購遊戲軟體共11,952元、92
    年4 月分期預借現金80,000元、92年9 月分期預借現金200,
    000 元、93年5 月分期預借現金150,000 元、93年7 月28
    日開始分期購買夏普手機共25,992元、93年8 至9 月於迎鶴
    金銀珠寶店消費12,590元、93年11月預借300,000 元、94年
    8 月開始分期購買COACH 塗鴉腕表桃紅及浪琴征服者複刻表
    共31,470元、94年8 月15日於迎鶴金銀珠寶店消費27,000元
    、94年10月申請代償他家銀行債權及現金卡共330,000 元（
    見本院97年度消債更字第1030號卷第202 至233 頁）。
７、足見聲請人於其經濟狀況不佳無法負擔還款之際，猶持續向
    多家債權銀行申請代償、小額信用貸款、預借現金，並為高
    階手機、手錶、珠寶等非日常基本生活必要支出之奢侈性消
    費，造成惡化負債情形，終致累積大量欠款而至無法支付之
    地步。聲請人於個人收入有限之情況下，竟以大量預借現金
    或信用卡方式，從事高檔或欠缺必要性之消費，堪認聲請人
    確有未能妥適衡量個人清償債務能力、未節制開支、過度消
    費行為，致其負擔過重之債務，而生開始清算之原因，核與
    消債條例第134 條第4 款所稱「浪費、賭博或其他投機行為
    ，致財產顯然減少或負擔過重之債務」等不免責事由相當。
三、綜上所述，本件聲請人既有消費者債務清理條例第133 條前
    段、第134 條第4 款所列不應免責之事由，且聲請人又未能
    證明經普通債權人全體同意免責，業如前述，揆諸首揭法條
    及說明，本件債務人不得免責，爰裁定如主文。
中    華    民    國    99    年    9     月    30    日
                  民事第二庭  法  官  卓立婷
以上正本係照原本作成。
如不服本裁定，應於裁定送達後10日內以書狀向本院提出抗告，
並繳納抗告費新臺幣1,000元。
中    華    民    國    99    年    9     月    30    日
                              書記官  王素玲

司法院資訊處製作；財團法人民間司法改革基金會備份。
